臺灣臺南地方法院刑事判決　　　　　　　 95年度訴字第814號
公　訴　人　臺灣臺南地方法院檢察署檢察官
被　　　告　癸○○
選任辯護人　蔡進欽律師
　　　　　　蔡弘琳律師
　　　　　　陳宏義律師
上列被告因違反公司法等案件，經檢察官提起公訴（九十四年度
偵字第五六五二號），本院判決如下：
    主  文
癸○○無罪。
    理  由
一、公訴意旨略以：
    被告癸○○係臺南市○○路○段七０六號一樓「一平交通企
    業有限公司」（簡稱：一平公司）、臺南市○○路四七二號
    一樓「平通交通企業有限公司」（簡稱：平通公司）及臺南
    市○○路二十五號「一平汽車修配廠有限公司」（簡稱：一
    平汽車）等三家公司之總經理，其父即同案被告壬○○（另
    經本院依刑事訴訟法第二百九十四條第二項規定，裁定停止
    審判程序）則係上開三家公司之董事長，被告癸○○與同案
    被告壬○○共同涉有下列罪嫌：
（一）一平公司係於民國六十五年七月十日設立，資本額為新臺
      幣（下同）一千二百萬元，其出資比例分別為同案被告壬○○四百五十萬元；股東郭森木（已歿）、丁○○各二百
      五十萬元；股東辛○○、李耿銘各一百萬元；嗣於六十七
      年間，因一平公司須土地停放車輛，故由一平公司與同案
      被告壬○○、股東郭森木、丁○○、甲○○共同出資購買
      臺南市○○段2900地號土地七二六坪，並成立「一平汽車
      修配廠有限公司」，而將上開土地登記於一平汽車之名下
      ，其土地持有比例分別為：一平公司二二六坪、同案被告
      壬○○二百坪；股東郭森木、丁○○、甲○○各一百坪；
      然同案被告壬○○係該公司之董事長，被告癸○○係總經
      理，均係為他人處理事務之人，渠等意圖為自己不法利益
      ，在未經一平公司之其他股東同意下，於辦理一平汽車公
      司登記時（總登記出資額一百四十五萬元），擅自登記為
      同案被告壬○○出資六十五萬元、股東郭森木、丁○○各
      二十五萬元、被告癸○○三十萬元，導致股東郭森木及丁○○在一平汽車之持股因而下降，致生損害於股東郭森木
      及丁○○二人。
（二）被告癸○○與同案被告壬○○明知平通公司係以一平汽車
      之上開土地向銀行貸得二千萬元為資金而成立，其股份之
      比例應以股東在一平汽車之持股比例為分配，渠二人復以
      上開方式，於平通公司辦理公司登記時，登記為：同案被
      告壬○○一千四百萬元；股東郭森木、丁○○各五百萬元
      ；被告癸○○六百萬元，導致股東丁○○及郭森木之持股
      比例因而下降，致生損害於股東郭森木、丁○○二人。
（三）被告癸○○與同案被告壬○○明知平通公司係以一平汽車
      之上開土地向銀行貸得二千萬元為資金而成立，實際資本
      額僅有二千萬元，渠二人竟與不詳之人基於犯意之聯絡，
      由不詳之人提供平通公司設立登記時不足之資本額一千萬
      元（登記時經濟部規定該類公司最低資本額為三千萬元）
      ，並匯入平通公司籌備中之不詳帳戶內，充作已收足股款
      ，以取得銀行資金存款證明，再委由會計師以不實之股款
      繳納證明，出具公司設立登記資本額核定報告書，以平通
      公司之實收資本額業已收足，分別為同案被告壬○○出資
      一千四百萬元；股東丁○○、郭森木、吳黃炎月、被告癸○○各出資四百萬元，並持相關公司設立之資料，向經濟
      部中部辦公室申請公司設立登記，以股東繳納股款明細表
      之文件表明已收足股款，平通公司遂於八十七年三月十六
      日經核准設立。因認被告癸○○所為，係犯刑法第三百四
      十二條第一項之背信罪嫌、公司法第九條第一項之罪嫌。
二、按犯罪事實應依證據認定之，無證據不得認定犯罪事實，不
    能證明被告犯罪者，應諭知無罪之判決，刑事訴訟法第一百
    五十四條第二項、第三百零一條第一項分別定有明文。又事
    實之認定，應憑證據，如未能發現相當證據，或證據不足以
    證明，自不能以推測或擬制之方法，以為裁判基礎。而認定
    不利於被告之事實，須依積極證據，茍積極證據不足為不利
    於被告事實之認定時，即應為有利於被告之認定，更不必有
    何有利之證據。另認定犯罪事實所憑之證據，雖不以直接證
    據為限，間接證據亦包括在內，然而無論直接或間接證據，
    其為訴訟上之證明，須於通常一般之人均不致有所懷疑，而
    得確信其為真實之程度者，始得據為有罪之認定，倘其證明
    尚未能達到此一程度，而有合理之懷疑存在時，致使無從形
    成有罪之確信，根據「罪證有疑，利於被告」之證據法則，
    即不得遽為不利被告之認定；再檢察官就被告犯罪事實，應
    負舉證責任，並指出證明之方法，刑事訴訟法第一百六十一
    條第一項定有明文。因此，檢察官對於起訴之犯罪事實，應
    負提出證據及說服之實質舉證責任。倘其所提出之證據，不
    足為被告有罪之積極證明，或其指出證明之方法，無從說服
    法院以形成被告有罪之心證，基於無罪推定之原則，自應為
    被告無罪之諭知（最高法院九十四年度台上字第五五０九號
    、九十五年度第二八二八號判決意旨參照）。
三、公訴人認被告癸○○涉有前揭犯行，無非係以告訴人己○○
    、戊○○之指訴，證人甲○○、丁○○於偵查中之證訴，一
    平公司、一平汽車、平通公司之公司章程、基本資料查詢單
    、營業資料查詢單影本，臺南市○○段2900地號土地登記謄
    本影本，臺灣公路局嘉義監理所臺南監理站函文、會計師事
    務所查核報告書，錄音帶譯文等資為論據。訊據被告癸○○
    堅決否認有何背信及違反公司法之犯行，供稱：「一平汽車
    在八十五年六月十八日設立登記完成，原出資額即為一百四
    十五萬元，股東有壬○○六十五萬元，丁○○、郭森木各二
    十萬元，吳黃炎月（按吳黃炎月為股東甲○○之配偶，甲○○之出資係以吳黃炎月為登記名義人，下同）也是二十萬元
    ，七十六年間，鄭老受將他的股份二十萬出售給我父親壬○○，我父親就登記在我名下，所以我也是二十萬元，九十二
    年時，股東吳黃炎月出售股本十萬元給我，另外也出售各五
    萬股本給丁○○及郭森木，所以才會登記如起訴書所載的股
    本出資額；又「平通公司」是在八十七年三月十六日設立登
    記完成，股本是三千萬元，股東有壬○○一千四百萬元，丁○○、郭森木、吳黃炎月及我都是四百萬元，股東出資額是
    依照「一平汽車」的持股比例，所以我才會登記四百萬元；
    「平通公司」公司成立的資本額是三千萬元，但是實際的資
    本額是不是三千萬元，因為不是我去辦理的，我也不清楚，
    因為當時設立登記是由我父親及丁○○、郭森木一起去辦理
    的」等語。經查：
【關於被告癸○○被訴背信罪嫌部分】
（一）證人丁○○於偵查及本院審理時證稱：「（問：一平汽車
      成立時股份有無問題？）一平汽車一開始是以買七百二十
      六坪土地，其中二百二十六坪是以「一平公司」之資金去
      買，其餘五百坪分別是壬○○二百坪，甲○○、郭森木及
      我各有一百坪，一平汽車之比例應以股東之土地比例來計
      算較合理，甲○○後來一百坪賣給我及郭森木各二十五坪
      、壬○○五十坪，土地持有人後來只剩下三人」、「（問
      ：分紅利是如何分？）按照「一平公司」的股份數的比例
      下去分紅利；（問：「一平公司」的二百二十六坪有無分
      到紅利？）「一平汽車」如果有分紅利，也會分「一平公
      司」二百二十六坪比例所應分得的紅利」；（問「一平汽
      車」的股份登記，是否也應該依照「一平公司」二百二十
      六坪、壬○○二百坪、你、郭森木及吳黃炎月各一百坪的
      比例來計算？）是的」等語（見九十四年度偵字第五六五
      二號卷第五二頁、本院卷第一二０、一二三頁），核與證
      人甲○○於偵查及本院審理時證稱：「（問：修配廠之股
      份是何時賣？）也是九十年賣的，比例也是二比一比一（
      壬○○、丁○○、郭森木）」、「（問：「一平汽車」的
      出資額是如何而來？）「一平公司」出二百二十六坪，我
      、郭森木、丁○○、壬○○、壬○○的叔叔各出一百坪；
      （問：「一平汽車」如果要登記股份，應該要如何計算？
      ）應該按照坪數比例來計算；（問：當初有無約定股份如
      何登記？）沒有約定，只是口頭說要按照坪數比例登記」
      等語相符（見九十四年度偵字第五六五二號偵查卷第五三
      頁、本院卷第一二八、一三一頁）。準此，「一平汽車」
      之公司登記出資額，應以七二六坪土地，按股東持有土地
      坪數比例計算，則「一平汽車」之七二六坪土地，於六十
      七年間係由「一平公司」與壬○○、郭森木、丁○○、甲○○老共同出資購買，其土地持有比例分別為：「一平公
      司」二二六坪、壬○○二百坪；郭森木、丁○○、甲○○
      各一百坪，復依證人甲○○所言，其於九十年間，即將其
      分配之一百坪土地，以二比一比一的比例將土地分別出售
      給同案被告壬○○、證人丁○○、郭森木等三人，則該三
      人持有土地比例，應變更為二百五十坪、一百二十五坪、
      一百二十五坪，因而一平公司、同案告壬○○、丁○○、
      郭森木，於「一平汽車」之公司登記出資額，應如附表一
      編號二所示之比例計算。
（二）證人即一平汽車會計丙○○於本院審理時證稱：「（問：
      是否知道「一平汽車」跟「平通公司」的股東名冊內，都
      沒有「一平公司」的名字？）外帳沒有；（問：「一平汽
      車」分配盈餘的時候，有無分配給「一平公司」？）有，
      我們有按照「一平公司」在「一平汽車」的比例，將紅利
      分配給「一平公司」；（問：「一平公司」在「一平汽車
      」的股份是登記在何人名下？）外帳是在壬○○的名下，
      內帳我們是有獨立的區分出來；（問：「（當時是何人告
      訴你，要將「一平汽車」的外帳登記在壬○○名下，內帳
      要獨立出來？）「一平公司」投資在「一平汽車」的比例
      ，登記在外帳的部分是登記在壬○○名下，是我來接會計
      工作的時候，聽壬○○跟我講的」等語（見本院卷第一三
      三頁）；證人即一平公司會計乙○○於本院審理時，亦證
      稱：「（問：「一平汽車」在分紅利時，有無將錢交給你
      們「一平公司」？）有；（問：「一平公司」有無列名在
      「一平汽車」的股東裡面？）沒有，因為公司不能當股東
      ；（問：「一平公司」的股份用何人的名義登記在「一平
      汽車」？）應該是用壬○○的名義；（問：如何知道是用
      壬○○的名義登記？）因為我八十七年來的時候，就是這
      樣了，因為我收到了「一平汽車」的紅利所開的支票，我
      問證人丙○○，她就跟我說登記在壬○○的名下；（問：
      「一平公司」投資什麼在「一平汽車」？）我來接的時候
      ，會計的內帳就有記載「一平公司」有投資「一平汽車」
      土地二百二十六坪」等語屬實（見本院卷第一三八至一四
      ０頁），且依證人丁○○前揭所證，「一平汽車」如果有
      分紅利，「一平公司」確實也有分配投資於「一平汽車」
      之二百二十六坪土地比例之紅利等語在卷，則證人丙○○
      、乙○○證稱「一平公司」投資於「一平汽車」之二百六
      十六坪土地之出資額，係借用同案被告壬○○之名義登記
      ，應非子虛。從而，因「一平公司」將投資於「一平汽車
      」股份借用同案被告壬○○名義登記，依此計算，同案壬○○之出資額（原為四十九萬四千元，另加計一平公司之
      二百二十六坪土地之比例，即四十五萬元）應為九十四萬
      九千元，然而，「一平汽車」於公司登記之出資額，同案
      被告壬○○僅登記出資額六十五萬元，則被告癸○○登記
      出資額三十萬元（如附表一編號三），應係同案被告壬○○將其上開九十四萬九千元之出資額，其中三十萬元部分
      ，登記於被告癸○○之名義。另被告癸○○亦供稱：「七
      十六年間，鄭老受將他的股份二十萬出售給我父親壬○○
      ，我父親就把他登記在我名下，所以我也是二十萬元」等
      語，並提出鄭老受出售股份所簽具之股東同意書附卷可證
      （見九十四年度偵字第五六五二號卷第三十頁），且「一
      平汽車」於七十六年二月二日亦變更登記股東為壬○○、
      郭森木、丁○○、吳黃炎月、癸○○各持有出資額為六十
      五萬元、二十萬元、二十萬元、二十萬元、二十萬元，此
      有「一平汽車」公司變更登記事項卡在卷可參（見本院卷
      第六五頁），再依證人甲○○前揭所言：「修配廠也是以
      比例二比一比一賣給壬○○、丁○○、郭森木」等語，亦
      有出資額讓渡契約書附卷可稽（見九十四年發查字第四一
      號第二一頁），可證，被告癸○○在一平汽車之出資額，
      其中二十萬元係七十六年間，由同案被告壬○○自原股東
      鄭老受處購得，另十萬元應係同案被告壬○○於九十二年
      十月二十二日購買甲○○之出資額後，於九十二年十月三
      十日變更登記於被告癸○○名下無誤，則被告癸○○上開
      所辯，核與事實相符，洵為可採。此外，觀之附表一【應
      登記出資額】、【實際登記出資額】欄所示，證人丁○○
      及股東郭森木在「一平汽車」持有股比例，並未因此而有
      減少，當無造成股東即證人丁○○及郭森木二人之損害甚
      明。
（三）關於平通公司資本額於各股東之持股比例計算部分，此據
      證人丁○○於偵查及本院審理時證稱：「平通公司之資本
      是以一平汽車之土地向銀行貸款二千萬元成立，所以股東
      比例都一樣，比例也應該我及郭森木與壬○○各為一比一
      比二」、「應該是七百二十六坪裡面，我佔了一百坪的比
      例來計算二千萬元的資本額，壬○○是二百坪，郭森木、
      吳黃炎月各一百坪，他們所佔比例，也都應該這樣計算」
      等語（見九十四年度偵字第五六五二號偵查卷第五二頁、
      本院卷第一二二頁），又「一平汽車」於六十七年四月二
      十六日設立登記後至七十六年二月二日之間，共歷經三次
      變更登記，此有「一平汽車」登記事項卡一份、「一平汽
      車」變更登記事項卡二份附卷可稽（見本院卷第五九至六
      九頁，詳細變更出資額如附表二所示），是以，「平通公
      司」於八十七年三月十八日設立登記時，該公司登記之資
      本額為三千萬，各股東之股份持有比例，以「一平汽車」
      於七十六年二月二日變更登記之股份比例為依據，則「平
      通公司」登記之出資額比例，應如附表三編號一所示；又
      平通公司股東吳黃炎月於九十二年十月二十二日，將其名
      下之四百萬元出資額以二比一比一之比例，轉賣給同案被
      告壬○○、股東丁○○、郭森木，業如前述，如依上開比
      例計算結果（見附表三編號二），同案被告壬○○出資額
      部分並無增加，僅被告癸○○部分增加二百萬出資額，其
      餘股東丁○○及郭森木各增加一百萬出資額，此核與證人
      甲○○證述相符，可證被告癸○○上開出資額，除其原持
      有「一平汽車」之股份比例外，應係由其父即同案被告壬○○向證人甲○○之配偶吳黃炎月所購買後，以被告癸○○名義登記甚明；再者，依附表三【實際登記出資額】、
      【應登記出資額】欄，互相比對結果，同案被告壬○○於
      「平通公司」之實際登記出資額，較按原「一平汽車」持
      股比例計算之出資額，多出五十六萬元，股東丁○○及郭
      森木部分，則各少登記十七萬元，被告癸○○部分亦少登
      記二十萬元，可見當初「平通公司」於設立登記所登載之
      各股東出資額時，應係為取一整數出資額方便登記所為，
      果同案被告壬○○有為自己不法之所有意圖，以「平通公
      司」高達三千萬元之資本額，其豈有僅以自己名義多登記
      出資額五十六萬元，遑論被告癸○○之出資額尚且少登記
      二十萬元，顯與常理有違。是公訴人認被告癸○○於「平
      通公司」之出資額登記，涉有背信罪嫌云云，即無可採。
（四）從而，公訴人以股東郭森木、丁○○於「一平汽車」、「
      平通公司」之持股比例均有下降，致受有損害，因認被告
      癸○○涉有背信罪嫌云云，尚乏相關證據可憑，無可採認
      。
【關於被告癸○○被訴違反公司法部分】：
（一）查平通公司於八十七年三月二日設立登記時，所擬定之公
      司章程第五條即載明：「本公司資本額定為新台幣三千萬
      元，全額繳足各股東及出資額如下，壬○○為一千四百萬
      元，丁○○、郭森木、吳黃炎月、癸○○各為四百萬元」
      ，且當日於平通公司於中國信託銀行及臺南市信用合作社
      存摺，各分別有一千八百萬元及一千二百萬元之現金存入
      ，而同案被告壬○○亦委託余飛虎會計師製作查核報告書
      ，確認平通公司資本額三千萬元已全額繳足，此有平通交
      通企業有限公司章程一紙、股東同意書一紙、平通公司中
      國信託銀行及臺南市第六信用合作社存摺明細影本各一份
      、查核報告書一紙、委託書一紙在卷可稽（見九十四年度
      發查字第四一號偵查卷第六七、六八、七五、七六、七九
      至八五頁）。雖上開臺南市第六信用合作社帳戶內一千二
      百萬元之存款，於存入二日後即八十七年三月四日即遭提
      領，而中國信託銀行帳戶內一千八百萬元之存款，亦於八
      十七年三月五日即以轉帳方式轉出，則「平通公司」是否
      於設立登記時，有以股東繳納股款明細表之文件，而不實
      表明已收足股款一節，固非無疑，然股東即證人丁○○及
      甲○○於本院審理時，皆一致證稱：「當時平通公司辦理
      登記時，均由壬○○全權辦理，不知道為何會變為三千萬
      元」等語（見本院卷一一七、一二八頁），是依上開二位
      證人所言，平通公司於設立登記時即由同案被告壬○○全
      權處理相關登記事宜，並未涉及被告癸○○，且告訴人戊○○於偵查中亦供陳其無證據證明被告癸○○有參與股東
      股份的變更事宜，或參與「平通公司」登記設立等情以觀
      （見九十四年度偵字第五六五二號偵查卷第七六至七七頁
      ），縱認平通公司於設立登記時，該公司於中國信託銀行
      及臺南市信用合作社帳戶，旋有鉅額資金遭提領或以轉帳
      方式匯出，而有違反公司法第九條之不實登記之情事，亦
      無從推論被告癸○○與同案被告壬○○間，就「平通公司
      」之設立登記部分，有何犯意聯絡或行為分擔，是公訴人
      認被告癸○○涉有違反公司法第九條之罪嫌云云，亦乏相
      關證據可憑。
四、綜上所述，公訴人所舉之證據與所指出之證明方法，尚未使
    本院確信被告癸○○有所訴背信及違反公司法第九條等犯行
    。此外，於本院應依職權調查證據之範圍內，又查無其他積
    極證據足證被告癸○○有何公訴人所指之犯行，揆諸前開說
    明，不能證明被告癸○○犯罪，應為被告癸○○無罪之諭知
    。
據上論斷，應依刑事訴訟法第三百零一條第一項，判決如主文。
本案經檢察官庚○○到庭執行職務。
中　　華　　民　　國　　96　　年　　11　　月　　21　　日
　　　　　　　　　刑事第三庭    審判長法　官  鄧希賢
                                      法  官  包梅真
                                      法  官  張銘晃
以上正本證明與原本無異。
如不服本判決應於收受本判決後10日內向本院提出上訴書狀，並
應敘述具體理由。如未敘述上訴理由者，應於上訴期間屆滿後20
日內向本院補提理由書狀（均須按他造當事人之人數附繕本）「
切勿逕送上級法院」。
　　　　　　　　　　　　　　　　　   書記官 陳慧玲
中　　華　　民　　國　　96　　年　　11　　月　　22　　日
┌──────────────────────────────────┐
│附表一：一平汽車出資額登記（資本額145萬元）                         │
├──┬───┬────┬─────┬─────┬─────┬────┤
│編號│      │一平公司│壬○○    │丁○○    │郭森木    │癸○○  │
├──┼───┼────┼─────┼─────┼─────┼────┤
│ 一 │土地  │226坪   │250坪     │125坪     │125坪     │        │
│    │持分  │        │          │          │          │        │
├──┼───┼────┼─────┼─────┼─────┼────┤
│ 二 │應登記│45萬元  │49萬9千元 │24萬9千元 │24萬9千元 │        │
│    │出資額│        │          │          │          │        │
├──┼───┼────┼─────┼─────┼─────┼────┤
│ 三 │實際登│        │65萬元    │25萬元    │25萬元    │30萬元  │
│    │記出資│        │          │          │          │        │
│    │額    │        │          │          │          │        │
├──┼───┴────┴─────┴─────┴─────┴────┤
│備註│九十四年度發查字第四一號卷第十三頁                            │
└──┴───────────────────────────────┘
┌──────────────────────────────┐
│附表二：一平汽車修配廠有限公司歷次出資額變更登記            │
│（資本額145萬元）                                           │
├──┬────┬───────┬────────┬─────┤
│編號│        │日          期│出     資     額│備      註│
├──┼────┼───────┼────────┼─────┤
│ 一 │設立登記│67年4月26日   │壬○○  ：65萬元│          │
│    │        │              │丁○○  ：20萬元│          │
│    │        │              │郭森木  ：20萬元│          │
│    │        │              │吳黃炎月：20萬元│          │
│    │        │              │辛○○  ：20萬元│          │
├──┼────┼───────┼────────┼─────┤
│ 二 │變更登記│不詳          │壬○○  ：65萬元│鄭老受於76│
│    │        │              │丁○○  ：20萬元│年1月22日 │
│    │        │              │郭森木  ：20萬元│將出資轉讓│
│    │        │              │吳黃炎月：20萬元│給癸○○。│
│    │        │              │鄭老受  ：20萬元│          │
├──┼────┼───────┼────────┼─────┤
│ 三 │變更登記│76年2月2日    │壬○○  ：65萬元│          │
│    │        │              │丁○○  ：20萬元│          │
│    │        │              │郭森木  ：20萬元│          │
│    │        │              │吳黃炎月：20萬元│          │
│    │        │              │癸○○  ：20萬元│          │
├──┼────┼───────┼────────┼─────┤
│ 四 │變更登記│92年10月30日  │壬○○  ：65萬元│          │
│    │        │              │丁○○  ：25萬元│          │
│    │        │              │郭森木  ：25萬元│          │
│    │        │              │癸○○  ：30萬元│          │
├──┼────┴───────┴────────┴─────┤
│備註│本院卷第五九至六九頁                                  │
└──┴───────────────────────────┘
┌────────────────────────────────────┐
│附表三：平通公司出資額登記（資本額3000萬元）                            │
├──┬────┬───┬────┬────┬────┬────┬────┤
│編號│日   期 │出資額│壬○○  │丁○○  │郭森木  │癸○○  │吳黃炎月│
├──┼────┼───┼────┼────┼────┼────┼────┤
│ 一 │87.3.18 │應登記│1344萬元│413萬元 │413萬元 │413萬元 │413萬元 │
│    │        ├───┼────┼────┼────┼────┼────┤
│    │        │實際  │1400萬元│400萬元 │400萬元 │400萬元 │400萬元 │
│    │        │登記  │        │        │        │        │        │
├──┼────┼───┼────┼────┼────┼────┼────┤
│ 二 │92.10.29│應登記│1344萬元│517萬元 │517萬元 │620萬元 │        │
│    │        ├───┼────┼────┼────┼────┼────┤
│    │        │實際  │1400萬元│500萬元 │500萬元 │600萬元 │        │
│    │        │登記  │        │        │        │        │        │
├──┼────┴───┴────┴────┴────┴────┴────┤
│備註│本院卷第五五至五八頁                                              │
└──┴─────────────────────────────────┘
